【裁判字號】    90,台上,7844
【裁判日期】    901221
【裁判案由】    殺人
【裁判全文】
最高法院刑事判決                                九十年度台上字第七八四四號
    上  訴  人  甲○○
右上訴人因殺人案件，不服臺灣高等法院中華民國九十年十月二十六日第二審判決（
九十年度上重訴字第四八號，起訴案號：臺灣臺北地方法院檢察署八十九年度偵字第
一八四六一號『原判決誤載為第一八六四一號』），提起上訴，本院判決如左：
    主  文
上訴駁回。
    理  由
本件原判決認定上訴人甲○○於民國八十九年七月十九日，前往設於台北市中正區○
○○路○段四三號七樓之二之連成人力仲介有限公司（下稱連成公司）應徵工作，與
該公司人員黃麗雀洽談後，繳交新臺幣四千五百元予連成公司。嗣連成公司未依約定
介紹工作，經上訴人先後多次與該公司人員吳茹香、黃麗雀及一不詳姓名男姓員工交
涉，均未能妥善解決，其要求退還已繳手續費，亦未獲置理。上訴人為此事前往派出
所詢問備案，復不得要領，因認受連成公司人員訛詐，不滿情緒日漸高漲，乃萌生殺
害上開連成公司三名員工之意圖。嗣於八十九年九月十三日，上訴人再度前往連成公
司催討手續費，復得知其他求職者亦有類似情形，心中日益確認該公司人員行為惡劣
，且未接受法律制裁，不滿情緒再被激化，決定付諸行動。乃於八十九年九月十四日
上午十二時十分許，基於殺人之概括犯意，持其前購得而屬其所有之生魚片刀一把，
前往連成公司。進門後一言不發，即持生魚片刀向坐在辦公室之黃麗雀胸部揮刺，黃
麗雀閃避不及，而刺中大腿，上訴人並繼續攻擊，黃女無力抵擋，致受有左胸撕裂傷
（八公分長）、左臂多處撕裂傷（二點五公分、六公分、一公分、一公分、三公分長
）、右手掌擦傷（三乘以二公分）、左大腿撕裂傷（五公分）等傷害。黃麗雀受傷後
倒地不動，上訴人誤認黃女業已死亡，適見聞聲自房間走向辦公室察看之吳茹香，上
訴人復持刀朝吳茹香之腹、胸部等處揮刺，黃麗雀見狀則乘隙逃離向外求救。而上訴
人刺殺吳茹香之行為，致吳女受有(1)頭頂下四十六公分，往右五公分，長三公分刀尖
向上，由右往左，下往上，前往後，刺及上腔靜脈及右上肺（有約二千公撮右側血胸
），(2)頭頂下四十六公分，往左五公分，長二公分刀尖向上，由左往右，上往下，前
往後，刺及左下肺葉及第四肋間（有約三千公撮血液），(3)頭頂下五十八公分，近中
線約長三公分，由下往上，前往後，右往左，刺及左肝葉約二刀，(4)頭頂下五十公分
，近中線約長二公分，由上往下，前往後，右往左，刺及左肝葉，(5)頭頂下六十二公
分，往右五公分「Ｌ」形刺創，刺及腹膜，但無傷及腸道，(6)右臂割創長七公分，瓣
向下，(7)防禦性傷─左手腕長二公分，左前臂外側長十公分，左肘有Ｌ形長七公分等
傷害。吳女並因上述傷勢引起多發性銳器胸及腹單面刃銳器刺創致出血性休克，經送
往國立台灣大學醫學院附設醫院（下稱台大醫院）急救，仍於同日下午二時四十五分
許不治死亡。黃麗雀經送醫急救，則倖免於難。上訴人行兇後即南下躲避，至次日下
午知悉吳茹香死亡，始攜帶上開生魚片刀一把投案等情。係以上訴人於警訊、偵查、
第一審及原審審理時一再供認上情不諱，上開事實復經被害人黃麗雀指訴明確，並有
連成公司出具之預收手續費收據乙紙及扣案之生魚片刀一把可資佐證。而黃麗雀因遭
上訴人持上開生魚片刀刺殺，致受有左胸撕裂傷（八公分長）、左臂多處撕裂傷（二
點五公分、六公分、一公分、一公分、三公分長）、右手掌擦傷（三乘以二公分）、
左大腿撕裂傷（五公分）等傷害，復有台大醫院診斷書一張附卷可證。被害人吳茹香
因遭上訴人持生魚片刀刺殺，計受有(1)頭頂下四十六公分，往右五公分，長三公分刀
尖向上，由右往左，下往上，前往後，刺及上腔靜脈及右上肺（有約二千公撮右側血
胸），(2)頭頂下四十六公分，往左五公分，長二公分刀尖向上，由左往右，上往下，
前往後，刺及左下肺葉及第四肋間（有約三千公撮血液），(3)頭頂下五十八公分，近
中線約長三公分，由下往上，前往後，右往左，刺及左肝葉約二刀，(4)頭頂下五十公
分，近中線約長二公分，由上往下，前往後，右往左，刺及左肝葉，(5)頭頂下六十二
公分，往右五公分「Ｌ」形刺創，刺及腹膜，但無傷及腸道，(6)右臂割創長七公分，
瓣向下，(7)防禦性傷─左手腕長二公分，左前臂外側長十公分，左肘有Ｌ形長七公分
等傷害，送醫不治死亡等情，除經檢察官督同法醫師相驗，並實施解剖屬實，製有勘
驗筆錄、驗斷書、相驗屍體證明書、解剖照片附卷可稽外，將本件相驗案送請法務部
法醫研究所鑑定，亦認吳女係因多發性胸及腹單面刃銳器刺創致出血性休克死亡，復
有該所八十九年十月二十六日法醫八九理字第一九五○號函暨所附之（八九）法醫所
醫鑑字第一一四九號鑑定書在卷足憑，為其所憑之證據及認定之理由。再以：「上訴
人作案用之生魚片刀係單刃，刀刃鋒利、前端尖銳，以之刺向人身胸、腹等臟器集中
之重要部位，客觀上足以致人於死，應為其所明知。上訴人自始既供述有意致黃麗雀
、吳茹香於死地，且觀諸黃麗雀、吳茹香胸、腹部位有多處深入體內刀傷，明顯可見
上訴人下手甚重，且刺擊多刀，在在足徵上訴人殺意至為堅定」，說明上訴人有殺人
之故意，吳茹香之死亡結果，與上訴人之殺人行為，有相當因果關係。復以第一審法
院囑託台北市立療養院鑑定上訴人精神狀況之結果，說明上訴人遂行殺人犯行時，並
無精神耗弱或心神喪失之情形。因認上訴人所為，係犯刑法第五十六條、第二百七十
一條第一項之連續殺人罪，其一次殺人既遂，一次殺人未遂之犯行，時間緊接、手段
相同，顯係基於概括之犯意反覆所為，並因而觸犯構成要件相同之罪名，應依連續犯
規定，論以一罪，除該罪名法定本刑為死刑、無期徒刑部分，依法不得加重外，就法
定本刑有期徒刑部分，則加重其刑。因而認定第一審判決援引刑法第五十六條、第二
百七十一條第一項、第三十七條第一項、第三十八條第一項第二款規定，審酌上訴人
素行狀況良好，因觀念嚴重偏差犯罪（第一審判決詳載為：與人力仲介公司發生退費
糾紛未獲解決，復得知他人亦有相似情形，並以公權力無法伸張正義，因觀念偏差欲
自力索討致萌生犯意），犯罪後並無悔意，復未賠償被害人或其家屬及公訴人求處無
期徒刑，上訴人又有長期監禁，接受矯治偏差觀念之必要等一切情狀，量處上訴人無
期徒刑，並依法宣告褫奪公權終身，復就上訴人所有供犯罪用之生魚片刀一把併依法
宣告沒收。其認事用法，均無違誤，量刑亦屬妥適。故而維持第一審法院論處上訴人
連續殺人罪刑之判決，駁回上訴人在第二審之上訴。經核於法尚無違誤。上訴人之上
訴意旨略稱：（一）連成公司帳冊業經檢、警扣案，遭該公司詐騙之其餘被害人姓名
、聯絡方式，復經上訴人家屬於第一審審理時面呈庭上，而本件殺人案之起因，係被
害人以詐欺手段謀取不當利益，觸犯刑法第三百四十條之常業詐欺罪，此罪名與被害
人吳茹香發生死亡之結果，有客觀上因果關係，原判決未予調查，僅以求職糾紛略過
，明顯與事實不符。又原審於審判期日，未經任何調查即進行辯論、判決，顯屬違反
刑事訴訟法第三百七十九條第十款規定。（二）連成公司多次遭人檢舉詐欺，復曾遭
人率眾攻擊多次，本件被害人等明知其行為違法，復因之遭人攻擊多次，於客觀上應
明知有發生死亡之危險，依刑法第十五條規定，彼等亦須負擔防止死亡結果發生之義
務，其等應與上訴人共同分擔責任，原判決未審酌刑法第十五條規定，與刑事訴訟法
第二條規定相違背。（三）上訴人從未有精神異常現象，其精神狀況經台北市立療養
院鑑定，亦認精神狀況正常，原審指定辯護人仍以精神異常云云為上訴人辯護，不但
與事實不符，復與上訴人明示之意見相反，足認原判決有違刑事訴訟法第三百四十六
條規定。（四）法官工作穩定，待遇優渥，難以體會人間疾苦，上訴人平生無大志，
未有害人之意，祇希望憑勞力換取微薄薪資養家糊口，此乃憲法明文保障之人權，而
被害人專事詐騙失業勞工，使受害者因生活壓力造成精神上嚴重傷害，法律既未能制
止被害人殘害上訴人，上訴人只得將之殺死。是上訴人自認所為係以己力補司法、執
法之不足，在不違背公理之前提下，該行為當為法律所許可，而上訴人殺害被害人，
一來可端正社會風氣，二來可阻止被害人繼續危害國人，教導國人伸張正義、剷奸除
惡，自有正當理由。依刑法第十六條規定，上訴人自信其行為為法律所許可且有正當
理由，自應免除其刑云云。惟查原判決理由內已說明：被害人吳茹香、黃麗雀即令有
上訴人所指之不法行為，上訴人亦應循正當法律程序處理，非其所得任意自力報復。
上訴意旨（一）徒憑己意，就原判決詳加斟酌後認無調查必要之事項，仍執陳詞，漫
指原判決違法，並無理由。再者審判期日之訴訟程序，專以審判筆錄為證，為刑事訴
訟法第四十七條所明定，依原審審判筆錄之記載，原審審判長於審判期日，除告知上
訴人刑事訴訟法第九十五條所定之應行告知事項，並命上訴人陳述上訴要旨外，就上
訴人犯罪動機、犯罪事實及論罪科刑所依憑之證據資料，復以訊問或提示並告以要旨
之方式，一一訊問或命上訴人對之為辯論，經核其踐行之訴訟程序，並未違法。上訴
意旨（一）另以原審未經調查、辯論程序，率行判決云云，指摘原判決未盡調查能事
，顯非依據卷內資料而為主張。次查刑法第十五條有關不作為犯之規定，必以行為人
在法律上或基於法律之精神觀察，具有積極的作為義務，始於違反時令其負犯罪責任
。吳茹香、黃麗雀純係上訴人遂行殺人犯罪之被害人，渠等就上訴人所施之加害行為
，並無防止其結果發生之義務，上訴人實施之殺人犯行，更非渠等之行為所致，上訴
意旨（二）執刑法第十五條規定，主張被害人等對本件犯罪結果之發生，應共負責任
，顯屬誤解法律規定，自非有理由。又觀諸原審審判筆錄及卷附公設辯護人辯護書之
記載，原審指定之公設辯護人並未執上訴人行為時已達心神喪失或精神耗弱之程度，
為上訴人辯護，而係請求原審斟酌其心智狀況，從寬認定（見原審卷第二四頁），此
與上訴人一再否認其行為時有心神喪失或精神耗弱之情事等語，並無牴觸。上訴意旨
（三）指摘原判決違反刑事訴訟法第三百四十六條規定云云，顯屬誤會。末查刑法第
十六條但書所稱，得免除其刑者，係指行為人有正當之理由自信其行為為法律所許可
者而言。本件上訴人僅以被害人等收取仲介工作之手續費後，未為其安排工作，央請
退款亦未獲滿意的解決，即萌殺人之犯意，手持利刃連續刺殺黃麗雀、吳茹香二人，
並使該二人一倖免於難、一發生死亡結果，其殺人顯非有正當理由。此與刑法第十六
條但書規定之情形不同，無從援引。上訴意旨（四）主張其連續殺害被害人等係有正
當理由自信其行為為法律所許可，自屬誤解法律規定，顯非有理由。綜上所論，本件
上訴為無理由，應予駁回。
據上論結，應依刑事訴訟法第三百九十六條第一項，判決如主文。
中      華      民      國     九十     年     十二     月    二十一    日
                              最高法院刑事第一庭
                                  審判長法官  施  文  仁
                                        法官  張  淳  淙
                                        法官  林  永  茂
                                        法官  蕭  仰  歸
                                        法官  洪  佳  濱
      右正本證明與原本無異
                                              書  記  官
中      華      民      國     九十     年     十二     月    二十八    日


司法院資訊處製作；財團法人民間司法改革基金會備份。
